臺灣基隆地方法院民事判決　　　　　　　 93年度訴字第114號
原　　　告　丁○○
　　　　　　丙○○
　　　　　　乙○○
前三人共同
訴訟代理人　蔡志雄律師住台北縣板橋市○○路258號7號
被　　　告　戊○○即祭祀公業簡仰軒公管理人
　　　　　　戊○○
　　　　　　甲○○
上列當事人間給付祭祀公業分配款事件，本院於94年4月6日言詞
辯論終結，判決如下：
    主  文
原告之訴及假執行之聲請均駁回。
訴訟費用由原告各負擔新台幣陸仟玖佰肆拾元。
    事實及理由
壹、原告方面
一、先位聲明部分：
    原告丙○○、乙○○、丁○○三人曾取得確認判決，確認為
    「祭祀公業簡仰軒公」之派下員（本院91基簡393、514號判
    決，丙○○、乙○○為九十二年九月間判決、丁○○為九十
    二年三月間判決），並台北縣樹林市公所備查在案。原告等
    即為祭祀公業簡仰軒公之派下員，自應享有派下員之權利，
    依據該祭祀公業八十七年度規約書第八條之規定，「本公業
    財產之分配或解散後財產分配方式均以各房派下員人數平均
    分配」（原證二號），以及九十年度規約書第六條規定，「
    派下員盡相同義務者酌發同額庇佑金」，而關於該祭祀公業
    先前處分財產之分配款，業經九十年八月二十六日派下員會
    議決議載明「金山派下目前有四人行蹤不明，該分配款暫存
    ，新產生之管理人管理，並俟樹林市內之資產處理完成後，
    再交還金山派下管理」，而證人庚○○於九十三年六月二日
    到證稱，甲○○任內，金山區的派下每人分得二十萬，後來
    換戊○○為管理人，賣土地得八百萬元，金山、新莊各分二
    百萬元，戊○○有將二百萬元拿給我，金山區的派下都想要
    分錢，我就依派下員的名冊，一人分十一萬。換言之，派下
    員每人共可分得新台幣（下同）三十一萬元。原告等自得請
    求被告祭祀公業簡仰軒公給付原告等人相同之分配款即各新
    台幣（以下同）三十一萬元及法定遲延利息。
二、備位聲請部分：
    甲○○、戊○○於擔任祭祀公業簡仰軒公管理人期間，未妥
    善保管原屬於原告之分配款或未保留分配款即逕行分配，均
    已對原告構成侵權行為，原告亦得依民法第一百八十四條及
    第一百八十五條之規定，請求損害賠償。因此，若本件原告
    先位之訴無理由，爰請求就備位聲明裁判，其數額依據證人
    庚○○之證詞，甲○○任期內每名派下員應可分得二十萬元
    ，其並未交予接任之戊○○，自應由甲○○負責，至於戊○○於任期內每名派下員應可分得十一萬元，則應由戊○○負
    責。故請求被告甲○○應給付原告各二十萬元、戊○○應各
    給付原告十一萬元及法定遲延利息。
三、原告提出：台北縣樹林市公所函影本二份、祭祀公業簡仰軒
    公87年度規約書影本乙份、祭祀公業簡仰軒公90年度規約書
    影本乙份、90年8月26日會議紀錄、祭祀公業簡仰軒公派下
    員名冊乙份、律師函影本乙份、會議紀錄影本、樹林鎮公所
    函、甲○○最新
    議記錄、支票影本 (10500元）、20000元之發票、臺灣地方
    法院檢察署板檢不起訴處分書 (九十二年度偵字第七二四三
    號)等為證。
貳、被告方面：
一、被告戊○○兼被告祭祀公業簡仰軒公管理人：
1、被告戊○○於90年11月11日派下員大會被推選為管理人，該
   次會議並決議「新舊管理人交接前一切糾紛，包括已售樹林
   坡內坑308-6地號土地、簡元華公之派下員分配款等、甲○○
   應全部負責」（本院卷63-64項）
2、「簡仰軒公祭祀公業是十七世元華、紫笨公兩位共同設立，
   今日實際上已分金山、新莊兩地祭祀，情理法均允許將祭祀
   資產分配兩地簡元華、簡紫笨公祭祀公業基金作為祭祀基金
   運作。不是分配給派下員個人。」（本院卷63-64頁第4項）
3、90年11月11日規約（本院卷第12-13頁、第65-66頁）第5項及
   第7項約定公業財產指定之用途為修繕、祭祀、親族交誼等。
   且自90年11月1日起，祭祀公業財產出售，二分之一分配款應
   各交付簡元華、簡紫笨公祭祀基金會負責管理財務之派下員
   ，作為祭祀基金。
4. 被告戊○○擔任管理人期間所處分之308號土地得款之800萬
   元，依規約由新莊區己○○、金山區庚○○各領取200萬元作
   為祖祠修建之用，其餘400萬元，除繳交土增稅、登記費、代
   書費之外，剩餘1,320,033元由被告保管。
5. 依據90/11/11規約，祭祀公業之財產處分僅作祖祠修建之用
   ，不得分配於派下員。
二、被告甲○○：
1、原告僅泛稱被告於擔任管理人期間，未妥善保管保留款或逕
   行分配，即屬侵權行為，顯未就被告有何故意過失，以及如
   何損害原告之權利事實舉證。法院判決確認原告三人為派下
   員是在被告甲○○解任管理人之後，也就是說被告甲○○擔
   任管理員期間，原告尚非派下員，被告對原告等當無侵權行
   為可言。
2、依87年規約第8條：「本公業財產之分配或解散後財產分配方
   式均以各房份派下員人數平均分配」，如有原告所稱之1,920
   萬元款項，則應先分金山房與新莊房各910萬元。且原告所屬
   之金山房已由金山房代表簡滄淵全部領取，被告甲○○已依
   規約分配完畢，並無侵權之可言。一切有支票及其他收據為
   證（P.85）〈註〉被告未提出支票、收據。依87年規約第8條
   ，財產分配應按「房份」來分。
三、被告提出：90/10/11派下員大會會議紀錄、90/11/11修訂之
    規約、308號土地價金800萬支出明細、91/8/25派下員大會
    會議紀錄等為證。
參、理由要領：
一、被告經合法通知，無正當理由，未於言詞辯論期日到場，查
    無民事訴訟法第386條各款所列情形，爰依原告之聲請，由
    其一造辯論而為判決。
二、本件原告起訴主張渠等為祭祀公業簡仰軒公之派下員，依該
    祭祀公業八十七年度第八條規約之規定及九十年度規約第六
    條之規定，其派下員均受有該祭祀公業財產處分之分配款三
    十一萬元，故原告亦應受分配同額之分配款，並聲明，若先
    位聲明無理由時，則以侵權行為之法律關係為備位聲明，請
    求該祭祀公業之前後任管理人甲○○、戊○○，分別給付原
    告各二十萬元及十一萬元等語。
三、經查：
(一)依該祭祀公業八十七年規約規定：本公業財產之分配或解散
    後財產分配方式均以各房派下員人數平均分配。(本院卷第
    9-11頁)。此係於有財產處分或解散時，而須分配財產與派
    下員時，所為之分配方式規定。另該祭祀公業九十年十一月
    十一日修訂之公約第六條則規定：派下員盡相同義務者酌發
    同額庇佑金，不盡義務者則無。此須於該祭祀公業有庇佑金
    發放時，得受領庇佑金與不得受領庇佑金之條件規定。(本
    院卷第65-66頁)。以上原告所據以請求者，前者屬該祭祀公
    業財產分配時，分配方式之規定，於九十一年修訂時，該項
    規定，已由九十一年之規約第六條所取代，故該祭祀公業八
    十七年之規約，九十一年之規約通過後，已非決定該祭祀公
    業派下員財產分配權利之依據，應予敘明。
(二)祭祀公業簡仰軒公，現已分成金山地區 (元華公)與新莊地
    區 (紫笨公)兩地不同之派下員分別祭祀，但管理人仍同一
    ，此經兩造陳明在卷，並有兩造提出之規約及會議記錄可稽
    。於被告甲○○擔任祭祀公業簡仰軒公之管理人時，曾處分
    祭祀公業簡仰軒公之財產，得款一千九百二十萬元，戊○○
    擔任該祭祀公業管理人時，曾處分財產，得款八百萬元。關
    於八百萬元部分，為被告戊○○所自認，惟辯稱：會議決議
    有提到二百萬元 (金山地區分配所得)只能作祖墳的修建使
    用，庚○○把錢分掉等語；關於一千九百二十萬元部分，甲○○亦未爭執，惟辯稱：原告屬金山房下，應由原告與金山
    房下派下員人數分配該九百一十萬元，金山房下之九百一十
    萬元，於甲○○任管理人期間已由金山房代表簡滄淵全部領
    取，被告已依規約分配，無賠償責任可言等語置辯。故關於
    原告主張祭祀公業簡仰軒公財產處分後，金山地區房下所分
    得之金額部分，已信為真實。
(三)祭祀公業簡仰軒公曾分別在九十年八月二十六日、九十年十
    月十一日、九十一年八月二十五日舉行派下員會議，有各該
    會議記錄在卷可稽 (本院卷第14-15頁、63-64頁、76-77頁
    )，另金山地區之派下員，曾於九十一年八月三十日舉行會
    議，決議受領之二百萬元之分配，有會議記錄可稽 (本院卷
    120頁)。依祭祀公業簡仰軒公之三次會議之決議：
１、九十年八月二十六日之會議記錄記載：．．．．． (二) 簡
    仰軒公祭祀公業派下資產，每一派下員權益義務均相同，資
    產之分配，每一派下員均相同。(三)金山派下目前有四人行
    蹤不明，該分配款暫存新產生之管理人管理，並俟樹林市內
    之資產處理完成後，再交還金山派下管理。
２、九十年十月十一日之會議記錄記載：．．．．． (四)簡仰
    軒公祭祀公業今實際已分出金山、新莊兩地祭祀，情、理、
    法均允准將祭祀資產分配，兩地簡元華、簡紫笨公祭祀公業
    基金會作為祭祀基金運作，不是分配給派下員個人。(五)．
    ．．．盡同義務發給同額庇佑金是合情理的權利，超額領取
    的派下員應竭盡心力來彌補。該次會議並選任戊○○為管理
    人。
３、九十一年八月二十一日之會議記錄記載：．．．．．２、異
    議者要求支付捌拾萬元正壹事，經與會２／３以上多數反對
    ，咸認簡福隆、簡明時兩人非本簡仰軒公祭祀公業下之派下
    員，僅鑽法律漏洞，進行無理恐嚇敲詐。況祭祀資產，已明
    訂作為有關祭祀祖先，維護祖祠之用。３、祖祠修建分配款
    ，新莊地區、金山地區各分新台幣貳佰萬元整，新莊地區由
    己○○保管，金山地區由庚○○負責保管。４、餘款新台幣
    壹佰參拾貳萬參拾參元正，由管理人戊○○保管。
４、自以上之三次決議觀之，簡仰軒公祭祀公業之歷次決議，均
    未決議將該祭祀公業財產處分之金錢分配予派下員，甚至在
    九十年十月十一日之會議中強調「不是分配給派下員個人」
    。雖然在決議中有論及發給派下員同額庇佑金之議題，但亦
    未議決應如何發給、何時發給、應發給之數額等具體內容。
５、於金山地區之派下員，由庚○○受領及保管該二百萬元，嗣
    後，金山地區之派下員曾於九十一年八月三十日舉行會議，
    決議該二百萬元分配予金山地區派下員各十一萬元，共十八
    份，餘二萬元作當日開會餐會之費用，該次會議，戊○○亦
    出席，並在會議記錄上簽名及受領分配，惟該次每人所受領
    之支票均為十萬五千元，此有本院卷內第120頁以下之會議
    記錄及受領分配款之支票及簽名影本可稽。
６、至於被告甲○○擔任該祭祀公業管理人任內，分配予金山派
    下之九百多萬元，據證人庚○○證稱：有人偽造我們金山區
    派下的印章去領錢，後來是和解的方式，金山區的派下每人
    分得二十萬元，不清楚關於行蹤不明的派下員之部分如何處
    理。後來換戊○○當管理人，賣土地得八百萬元，金山、新
    莊各分兩百萬元，戊○○有將兩百萬元拿給我，金山區的派
    下員都想分錢，我就依管理人給我的派下員名冊，一人分十
    一萬，當時不知有行蹤不明的人，所以沒有保留款項等語 (
    本院卷99頁)，依此證述觀之，金山區之派下員對該筆九百
    多萬元之分配款，亦以朋分之方式處理。
四、綜上所述，本件依祭祀公業簡仰軒公之規約及歷次會議之決
    議，均未決議各派下員可分配該祭祀公業財產處分所得之金
    錢，且規定僅得作為祭祀之用，不得分配與個人，但金山地
    區之派下員則擅自決議，將其房份下所分配為修建祖祠所用
    之九百一十萬元、二百萬元擅自分配於當時之派下員名冊上
    之派下員，顯然違背該祭祀公業之規約與決議，而屬有法律
    上原因之分配行為，應得由該祭祀公業依規約與決議予以處
    理。
五、依前述說明，本件被告祭祀公業簡仰軒公並未為分配財產予
    派下員之決議，被告甲○○擔任管理人任內，對金山地區之
    派下員亦未為分配處分財產所得之指示，且金山地區房下，
    已分配該地區供祭祀、修建祖祠所應分配之金額，故原告主
    張，祭祀公業簡仰軒公應給付原告各三十一萬元之先位聲明
    為無理由，應予駁回。
六、原告先位聲明既經駁回，應就其備位之聲明予以審理。本件
    被告甲○○擔任管理人任內，對金山地區之派下員並未為分
    配處分財產所得之指示，且金山地區房下，已分配該地區供
    祭祀、修建祖祠所應分配之金額，故甲○○就金山地區所應
    分得之分配款並無未予分配之情形，從而，原告主張甲○○
    應給付原告各二十萬元，無論就祭祀公業簡仰軒公之規約，
    或侵權行為之法律關係，均屬無據，應予駁回。
七、另庚○○、戊○○與金山地區派下員所為之分配行為，為不
    合乎祭祀公業簡仰軒公之規約與決議之無法律上原因之分配
    行為，已如前述，該等無法律上原因之分配行為，不得作為
    原告請求分配相同金額之法律依據，而戊○○等人分配前述
    款項，為違反簡仰軒公祭祀公業規約及決議之行為，所侵害
    者係祭祀公業簡仰軒公全體派下員公同共有之權利，非屬對
    個人財產權之侵害，從而原告主張依侵權行為之法律關係，
    請求戊○○給付原告各十一萬元，亦無理由，應予駁回。
八、原告之訴既經駁回，其假執行之聲請，亦失所依據，應予一
    併駁回。
九、訴訟費用由原告各負擔六千九百四十元。
十、結論：原告之訴為無理由，依民事訴訟法第三百八十五條第
    一項前段、第七十八條、第八十五條第一項前段，判決如主
    文。
中　　華　　民　　國　　94　　年　　4 　　月　　19　　日
　　              民事庭法　官　蔡聰明
以上正本係照原本作成。
對於本件判決如有不服，應於收受送達後二十日內向本院提出上
訴書狀，敘述上訴之理由，上訴於臺灣高等法院，並按他造當事
人之人數附具繕本。
中　　華　　民　　國　　94　　年　　4 　　月　　19　　日
                        書記官　王佩珠
